【裁判字號】    96,家訴,55
【裁判日期】    970131
【裁判案由】    分割遺產
【裁判全文】
臺灣臺南地方法院民事判決              96年度家訴字第55號
原      告    丁○○○
訴訟代理人    洪梅芬律師
              李季錦律師
              涂欣成律師
被      告    丙○○
              庚○○
              己○○
前  一  人
法定代理人    甲○○
訴訟代理人    乙○○
被      告    戊○○
法定代理人    甲○○
上列當事人間請求分割遺產事件，本院於民國97年1月17日言詞
辯論終結，判決如下：
    主      文
被告丙○○、庚○○、己○○、戊○○應協同原告就兩造之被繼
承人朱崑銘所遺如附表一編號１至６所示之土地，辨理公同共有
之繼承登記。
兩造繼承被繼承人朱崑銘所遺如附表一編號１至７所示不動產，
准予分割。其分割方法為兩造各按附表二所示之應繼分維持分別
共有。
訴訟費用由兩造按附表二所示應繼分之比例負擔。
    事實及理由
一、原告起訴主張：
（一）兩造之被繼承人朱崑銘不幸於民國94年5月22日死亡，依
      民法第1138條之規定，其繼承人有配偶即原告丁○○○、
      被告即長女庚○○、長子丙○○及次子朱玉雨，惟因次子
      朱玉雨不幸早於91年10月25日日死亡，朱玉雨與配偶甲○○所生長子戊○○、長女己○○，依民法第1140條之規定
      ，代位繼承其應繼分（另次子朱玉雨死亡前與前配偶張月
      娥所生訴外人黃憲政，經確任非為朱玉雨之婚生子女，是
      訴外人黃憲政並無繼承權），是被繼承人朱崑銘之繼承人
      有原告丁○○○、被告庚○○、丙○○，其應繼分各為4
      分之1；被告戊○○、己○○應繼分各為8分之1。
（二）系爭如附表一所示之土地及建物，為兩造之被繼承人朱崑
      銘所有，被繼承人朱崑銘於94年5月22日死亡後，兩造雖
      為朱崑銘之繼承人，然因兩造對於遺產之繼承及分割方法
      未能達成協議，其中被告戊○○、己○○甚至拒絕辦理繼
      承登記，而依民法第759之規定，非經登記不得處分，是
      兩造有就附表一編號1至6所示之土地，有先行辦理公同共
      有之繼承登記之必要，故訴請被告等協同原告就被繼承人
      朱崑銘所遺如附表一編號1至6所示之遺產，辦理公同共有
      之繼承登記。此外，兩造就系爭遺產並無不可分割之協議
      ，亦無因法律規定不能分割之情形存在，惟因被告等拒絕
      協議分割，以致於被繼承人之遺產至今尚未辦理繼承登記
      ，遺產所有權歸屬人處於懸而未決之狀況，原告爰依民法
      第824條規定，依法訴請裁判分割遺產。
二、被告丙○○、庚○○、己○○、戊○○均到庭表示同意協同
    原告就被繼承人朱崑銘所遺之土地辦理繼承登記，並就被繼
    承人朱崑銘所遺之遺產予以分割，被告庚○○、己○○、戊○○並表示如附表一被繼承人朱崑銘所遺之財產，均同意以
    原告所主張之按兩造應繼分維持分別共有之方式分割等語，
    被告丙○○則表示如附表一編號1至6所示被繼承人朱崑銘所
    遺之土地，同意以原告所主張之按兩造應繼分維持分別共有
    之方式分割，然附表一編號7所示被繼承人朱崑銘所遺之未
    保存登記建物之應有部分，則應予以變價拍賣後，再按兩造
    應繼分取得拍賣所得之價金等語。
三、得心證之理由：
（一）原告主張兩造之被繼承人朱崑銘於94年5月22日死亡，其
      繼承人有配偶即原告丁○○○、被告即長女庚○○、長男
      丙○○，以及先於被繼承人朱崑銘死亡之次子朱玉雨之子
      女即代位繼承人之被告戊○○、己○○等5人，其中原告
      丁○○○、被告庚○○、丙○○等之應繼分各為4分之1；
      被告戊○○、己○○應繼分各為8分之1，而被繼承人朱崑
      銘並遺有如附表一所示之遺產之事實，業據原告提出除戶
      資料2份、戶籍謄本3份、繼承系統表1紙、土地謄本6份、
      遺產稅課稅資料參考清單1份以及財政部臺灣省南區國稅
      財產歸屬資料清單及92、93年度綜合所得稅各類所得資料
      清單各1份為證，並為被告等所不爭執，堪認原告上開主
      張之情為真實。
（二）按因繼承、強制執行、公用徵收或法院之判決，於登記前
      已取得不動產物權者，非經登記，不得處分其物權，民法
      第759條定有明文。而繼承人請求分割該公同共有之遺產
      ，性質上為處分行為，如係不動產，依上開規定，於未辦
      妥繼承登記前，不得為之（參照最高法院68年度第13次民
      事庭會議決議）。不動產之繼承登記，得由任何繼承人為
      全體繼承人聲請之，除經繼承人全體同意，得申請為分別
      共有之登記外，均應申請為公同共有之登記，此觀土地法
      第73條第1項及土地登記規則第120條第1項規定即明。揆
      諸前揭說明，被繼承人朱崑銘於94年5月22日死亡，留有
      如附表一所示之遺產，是原告雖未就如附表一編號1至6所
      示之土地先行辦理繼承登記，即逕訴請分割遺產，然其既
      已同時請求被告辦理繼承登記，自無不當。因兩造迄今仍
      無法達成遺產分割協議，而被繼承人朱崑銘並未以遺囑禁
      止繼承人分割遺產，兩造亦未以契約禁止分割遺產。從而
      ，原告訴請被告應辦理繼承登記，求為判決如主文第一項
      所示，為有理由，應予准許。
（三）復按同一順序之繼承人有數人時，按人數平均繼承。第11
      38條所定第一順序之繼承人，有於繼承開始前死亡或喪失
      繼承權者，由其直系血親卑親屬代位繼承其應繼分。繼承
      人有數人時，在分割遺產前，各繼承人對於遺產全部為公
      同共有。繼承人得隨時請求分割遺產。民法第1141條本文
      、第1140條、第1151條及第1164條本文分別定有明文。是
      遺產之公同共有係以遺產之分割為其終局目的，而以公同
      共有關係為暫時之存在，本件原告以遺產分割為由終止兩
      造間之公同共有關係，請求分割被繼承人朱崑銘之遺產，
      自屬有據。
（四）按公同共有物分割之方法，除法律另有規定外，應依關於
      共有物分割之規定，依共有人協議之方法行之，分割之方
      法，不能協議決定者，法院得因任何共有人之聲請，命以
      原物分配於各共有人或變賣共有物，以價金分配於各共有
      人，民法第830條第2項及第824第1項及第2項條分別定有
      明文。再者，裁判上如何定共有物分割之方法，除應斟酌
      當事人之聲明、共有物之性質、共有人之意願、利害關係
      、經濟效用及全體共有人之利益等公平決之外，並不受任
      何共有人主張之拘束，法院為顧及全體共有人所得利用之
      價值等情形，本有自由裁量之權。經查：
    1.本院審酌上開遺產之性質、經濟效用及公平原則，認按繼
      承人將公同共有之遺產，變更為分別共有，係使原公同關
      係消滅，另創設繼承人各按應有部分對遺產有所有權之新
      共有關係，其性質應仍屬分割共有物之處分行為（最高法
      院85年度臺上字第1873號判決，可資參照），先予敘明。
    2.原告主張被繼承人朱崑銘留如附表一編號所示之不動產，
      其分割方法係兩造各按如附表二所示應繼分維持分別共有
      ，性質上屬分割遺產方法之一。而被告庚○○、己○○、
      戊○○均同意原告之分割方式，被告丙○○則僅同意如附
      表一編號1至6所示被繼承人朱崑銘所遺之土地以原告所主
      張之分割方式為之，然附表一編號7所示被繼承人朱崑銘
      所遺之未保存登記建物之應有部分，則應變價拍賣後，再
      按兩造應繼分分配拍賣所得之價金等語（見本院97年1月
      17 日言詞辯論筆錄）。本院審之被繼承人朱崑銘之大多
      數繼承人之意願，既均同意就被繼承人朱崑銘所遺如附表
      一所示遺產之分割方式，以按如附表二所示之兩造應繼分
      方式維持分別共有，佐以如附表一編號7所示被繼承人朱
      崑銘所遺之不動產之應有部分，以該不動產係屬未保存登
      記建物，且被繼承人朱崑銘又僅持有該未保存登記建物
      100000分之33333之應有部分，而非該未保存登記建物所
      有權之全部，故以上開如附表一編號7被繼承人朱崑銘所
      遺之遺產之現況，倘若以拍賣以取得價金之方式為分割，
      可能因該變價標的較無市場價值，而於執行上有事實上之
      困難。從而，斟酌被繼承人朱崑銘之大多數繼承人之意願
      以及被繼承人朱崑銘所留遺產之實際狀況，為避免將來產
      生紛爭並使各該財產獲得有效利用等情，爰判決如主文第
      二項所示。
（五）末按分割遺產之訴，係必要共同訴訟，原、被告之間本可
      互換地位，且兩造均蒙其利，是本院認本件之訴訟費用應
      由兩造依其應繼分之比例負擔訴訟費用，較為公允，併此
      敘明。
四、結論：本件原告之訴為有理由，依民事訴訟法第80條之1、
    第85條第1項，判決如主文。
中    華    民    國    97    年    1     月    31    日
                    家事法庭      法  官  楊佳祥
以上為正本係照原本作成。
如對本判決上訴，須於判決送達後20日內，向本院提出上訴狀，
同時表明上訴理由（須附繕本）。
中    華    民    國    97    年    1     月    31    日
                                  書記官  葉芳如
附表一：被繼承人朱崑銘所遺之遺產明細表
┌──┬────────────────────────┐
│編號│財產清單                                        │
├──┼────────────────────────┤
│１  │坐落臺南縣新市鄉道○段656地號、面積563平方公尺、│
│    │權利範圍129分之11之土地。                       │
├──┼────────────────────────┤
│２  │坐落臺南縣新市鄉道○段656之1地號、面積1040平方公│
│    │尺、權利範圍129分之11之土地。                   │
├──┼────────────────────────┤
│３  │坐落臺南縣新市鄉道○段656之2地號、面積709平方公 │
│    │尺、權利範圍129分之11之土地。                   │
├──┼────────────────────────┤
│４  │坐落臺南縣新市鄉道○段656之3地號、面積6032二平方│
│    │公尺、權利範圍129分之11之土地。                 │
├──┼────────────────────────┤
│５  │坐落臺南縣新市鄉道○段666地號、面積1048平方公尺 │
│    │、權利範圍全部之土地。                          │
├──┼────────────────────────┤
│６  │坐落臺南縣新市鄉道○段667地號、面積839平方公尺、│
│    │權利範圍全部之土地。                            │
├──┼────────────────────────┤
│７  │臺南縣新市鄉豐華村7鄰豐華63之2號未保存登記建物10│
│    │0000分之33333之應有部分                         │
└──┴────────────────────────┘
 附表二：繼承人之應繼分
┌──┬────┬─────┐
│編號│  姓名  │應繼分    │
├──┼────┼─────┤
│ １ │丁○○○│4分之1    │
├──┼────┼─────┤
│ ２ │朱一方  │4分之1    │
├──┼────┼─────┤
│ ３ │庚○○  │4分之1    │
├──┼────┼─────┤
│ ４ │己○○  │8分之1    │
├──┼────┼─────┤
│ ５ │戊○○  │8分之1    │
└──┴────┴─────┘


司法院資訊處製作；財團法人民間司法改革基金會備份。
